臺灣臺北地方法院民事判決
110年度訴字第1325號
原      告  楊淑君  
            楊惠君  

            楊怡君  
兼  共  同
訴訟代理人  楊崢    
            楊容    
被      告  高渝庭  
兼
訴訟代理人  謝文揆  

上列當事人間遷讓房屋事件，本院於民國110年10月26日言詞辯
論終結，判決如下：
    主      文
原告之訴駁回。
訴訟費用由原告負擔。
    事實及理由
壹、程序部分：
一、按因不動產之物權或其分割或經界涉訟者，專屬不動產所在
    地之法院管轄，民事訴訟法第10條第1項定有明文。本件原
    告係依民法第767條第1項前段，請求被告將原告所有、坐落
    臺北市○○區○○路000巷0○00號（下稱系爭門牌號碼）房屋遷
    讓交付予原告，並依民法第179條規定返還相當於租金之不
    當得利，核屬因不動產物權所為之涉訟，而不動產在本院管
    轄區域內，依首揭法條，應專屬本院管轄。
二、按訴狀送達後，原告不得將原訴變更或追加他訴，但因被告
    同意、請求之基礎事實同一、該訴訟標的對於數人必須合一
    確定時，追加其原非當事人之人為當事人者，不在此限；被
    告於訴之變更或追加無異議，而為本案之言詞辯論者，視為
    同意變更或追加，民事訴訟法第255條第1項第1、2、5款、
    同條第2項定有明文。經查：
㈠、原告楊崢起訴時原僅列其為原告，謝文揆為被告，並請求被
    告將系爭門牌號碼上房屋全部遷讓交付予原告。嗣經訊明原
    告楊崢實係主張，系爭門牌號碼之房屋為其母親李錫秀自訴
    外人許超之處獲得全權管理而受讓所有權，嗣李錫秀於民國
    109年10月31日死亡，其繼承人為楊崢、楊容、楊淑君、楊
    惠君、楊怡君，原告楊崢乃於110年4月16日、同年6月7日先
    後具狀追加楊容、楊淑君、楊惠君、楊怡君為原告（見本院
    卷第111頁、第182頁）；又因認高渝庭為系爭門牌號碼上房
    屋之間接占有人，併於110年4月16日追加高渝庭為被告，業
    經被告謝文揆當庭表示沒意見等語（見本院卷第206頁），
    揆諸前揭規定，本件追加原、被告部分，核無不合，應予准
    許。
㈡、又原告起訴時原聲明請求：「請求判命被告等將系爭門牌號
    碼上房屋全部遷讓交付予原告」，歷經數次訴之變更及追加
    ，嗣於110年10月5日表明其最終訴之聲明為：「一、請求判
    命被告將系爭門牌號碼上房屋全部遷讓交付予原告；二、被
    告應給付原告新臺幣（下同）176萬4,000元及自110年3月29
    日民事陳報狀繕本送達翌日起，按照法定利息5％計算之利息
    。」核其變更、追加前後之請求基礎事實同一，與前揭規定
    相符，應予准許。
貳、實體事項：
一、原告起訴主張：系爭門牌號碼上房屋為原所有人許超於66年
    元月全權授權其母李錫秀管理、處理，並經李錫秀代理與訴
    外人鄭敬簽訂房屋租賃契約（下稱系爭租約），約定每月租
    金5,000元，租期自82年11月15日至84年11月14日止，其後
    屆期雖欲洽鄭敬簽訂續約，惟鄭敬皆藉故拖延，致演變成不
    定期租賃，迄至目前仍為被告占領不法使用，爰依民法第76
    7條第1項規定，本於所有權作用，請求被告遷讓返還系爭門
    牌號碼上房屋。又被告明知無法律上之權源使用系爭門牌號
    碼上房屋，受有相當於租金之利益，致原告受有不能使用前
    開房屋之損害，原告自得依民法第179條之規定，請求被告
    給付相當於租金之不當得利，並聲明：㈠請求判命被告應將
    坐落系爭門牌號碼上房屋交還予原告；㈡被告應給付原告176
    萬4,000元及從110年3月29日民事陳報狀繕本送達翌日起，
    按照法定利息5％計算之利息。
二、被告則以：系爭門牌號碼上房屋應為磚造鐵皮頂平房、面積
    約60平方公尺（約18坪），而原告所提出授權書上所載之房
    屋為磚造三間小院、一方占地約22坪，雖該兩間房屋之門牌
    號碼相同，此2間房屋是否同一，顯有疑問。又坐落系爭門
    牌號碼上之房屋實為鄭敬所有，嗣鄭敬因感念被告高渝庭多
    年來之照顧，因而於108年12月3日簽屬讓渡書，將前開房屋
    之事實上處分權移轉予疲告高渝庭。若原告主張其為系爭門
    牌號碼上房屋之所有權人，及因李錫秀與鄭敬間有使用之法
    律關係而得請求被告遷讓房屋，即應就此有利於己之事實負
    舉證之責。再者，被告均未居住於系爭門牌號碼上房屋，並
    無原告所指占有該屋之事實等語，資為抗辯。並聲明：原告
    之訴駁回。
三、本院之判斷：
　　按當事人主張有利於己之事實者，就其事實有舉證之責任，
    民事訴訟法第277條定有明文。是民事訴訟如係由原告主張
    權利者，應先由原告負舉證之責，若原告先不能舉證，以證
    實自己主張之事實為真實，則被告就其抗辯事實即令不能舉
    證，或其所舉證據尚有疵累，亦應駁回原告之請求（最高法
    院17年上字第917號判例參照）。本件原告固主張系爭門牌
    號碼上房屋為其所有，並以被告有無權占有之情事而請求遷
    讓房屋及返還受有相當於租金之不當得利等節，既為被告所
    否認，且以前詞置辯，則本院應審究者厥為：㈠原告是否為
    系爭門牌號碼上房屋所有權人；㈡被告是否有占有系爭門牌
    號碼上房屋之事實，以下分述之：
㈠、原告是否為系爭門牌號碼上房屋之所有權人或事實上處分權
    人：
　①按所有人對於無權占有或侵奪其所有物者，得請求返還之。
    對於妨害其所有權者，得請求除去之。有妨害其所有權之虞
    者，得請求防止之，民法第767條第1項定有明文。復按未辦
    保存登記之建物係由原始起造人取得所有權，系爭建物之轉
    讓雖因未辦保存登記致不能辦理所有權移轉登記，該建物所
    有權不能發生讓與之效力，但受讓人與讓與人間非不得約定
    將系爭建物之事實上處分權讓與受讓人（最高法院74年台上
    字笫1317號判決要旨參照）。又對未登記之不動產肯認有事
    實上處分權，乃係實務上之便宜措施，然事實上處分權究非
    所有權，仍不得類推適用所有權之物上請求權之規定（最高
    法院95年度台上字第94號、100年度台上字第1275號判決意
    旨參照）。而民法第767條第1項規定係本於所有權而生之物
    上請求權，不動產物權因藉由「登記」明確公示，第三人經
    由登記即可得知，故應受此規範，所有權人即得受到物權法
    之保護而主張民法第767條之權利；然違章建築，因無法登
    記公示，即不應亦得主張與已登記不動產之所有權人相同之
    權利。
　②查系爭門牌號碼上房屋為未辦保存登記之建築物，此有臺北
    市○○區地○○○○000○00○00○號函在卷可參（見本院卷第27頁）
    ，其既屬未登記之不動產，即與民法所定之不動產所有權，
    顯有不同。又原告主張其有系爭門牌號碼房屋之原因，係自
    許超授權李錫秀管理、處分而來，則原告並非系爭門牌號碼
    房屋之原始起造人，更非前開房屋之所有權人明甚，其自無
    適用民法第767條第1項規定之餘地。準此，原告援引前揭規
    定，主張其為系爭門牌號碼房屋之所有權人，要求被告返還
    該屋，於法自有未合。
㈡、被告是否有占有系爭門牌號碼上房屋之事實：
　①按請求返還所有物之訴，應以「現在」占有該物之人為被告
    ，而所謂占有人，係指對於物有事實上管領之力者而言，民
    法第940條定有明文。據此，所有物返還請求權之成立，以
    請求人係所有權人，而其物為現占有人所侵奪或現占有人之
    占有無合法權源者，始足當之。原告主張被告無權占有系爭
    門牌號碼上房屋，而訴請被告返還該屋予原告，被告則否認
    占有之，依上說明，即應由原告先就被告仍占有系爭門牌號
    碼上房屋一事，負舉證之責。
　②經查，原告所提出之系爭租約乃李錫秀以出租人之代理人身
    分與鄭敬所簽訂，有前開租約附卷可稽（見本院卷第127至1
    35頁），而本件之被告均非承租人，雖被告高渝庭之戶籍設
    於系爭門牌號碼內，惟依被告於本件審理時所陳，高渝庭之
    住所及聯絡址為桃園市○鎮區○○街00巷00號（見本院卷第158
    頁），互核本院送達系爭門牌號碼址之追加高渝庭為被告之
    相關追加書狀、開庭通知書回執，均載明因未獲會晤本人亦
    無受領文書之同居人或受僱人，而將信件寄存於臺北巿政府
    警察局信義分局福德派出所等語（見本院卷第140之3頁、第
    140之5頁、第156頁）；另於本院簡易庭108年北小字第5043
    號國有財產署北區分署對鄭敬訴請返還不當得利訴訟中，關
    於系爭門牌號碼房屋因位於危險邊坡而不適人居住乙節，業
    據土地所有權人國有財產署北區分署之訴訟代理人到庭陳稱
    ：系爭門牌號碼房屋屬邊坡高風險區，不適於人居住，鄭敬
    自行建屋佔用土地很危險等語（見本院108年北小字第5043
    號第56頁），益見被告指稱其等未於系爭門牌號碼房屋居住
    乙節，信而有徵。本件原告既未能舉證證明被告二人確有居
    住於系爭門牌號碼房屋內，或被告二人對該屋有事實上管領
    力之事實，本件即無從僅憑系爭租約之存在或被告高渝庭與
    鄭敬間之親屬關係，遽以推認定被告二人有佔用系爭門牌號
    碼房屋之情。準上，被告既非系爭門牌號碼房屋之承租人，
    亦非現占有人，則原告請求被告遷讓交付系爭門牌號碼上房
    屋予原告，已屬無據。
㈢、至原告另依民法第179條不當得利法律關係，主張對於被告請
    求相當於租金之不當得利乙節。
　①按稱委任者，謂當事人約定，一方委託他方處理事務，他方
    允為處理之契約；委任關係，因當事人一方死亡而消滅；但
    契約另有訂定，或因委任事務之性質，不能消滅者，不在此
    限，民法第528條、第550條分別定有明文。而核前開規定之
    立法理由，係因委任既根源於信用，若委任人或受任人死亡
    ，除其曾表示有他項意思或因委任事務之性質生反對之結果
    外，委任關係皆應終止，始合於委任之性質。
　②本件原告固主張其為系爭門牌號碼房屋之所有權人，並提出
    許超之授權書、里長證明書、房屋租賃契約書等件為證（見
    本院卷第11至13頁、第127至139頁），而觀諸許超於66年1
    月28日所簽授權書載稱：「委任原因：許超就臺北市○○區○○
    里○○街000巷0000號磚瓦房三間小院、一方占地約22坪，委
    託李錫秀全權管理及處理，別人無權過問；委任權限：該房
    子使用權、處理權、所有權、房屋產權買賣、受益、居住，
    由受任人全權處理」等語，惟遑論於前述本院簡易庭108年
    北小字第5043號不當得利訴訟中，就系爭門牌號碼房屋係鄭
    敬出資原始興建乙節，已據國有財產署北區分署明確陳稱：
    系爭門牌號碼房屋是鄭敬於106年所出資原始建造，屬邊坡
    高風險區，鄭敬自行建屋佔用很危險，所以國有財產署在當
    時沒有核准出租等語（見本院108年北小字第5043號第56頁
    ），另就系爭門牌號碼房屋之現況，亦經前開民事判決明載
    為：磚造鐵皮頂平房、面積60平方公尺（約18坪），益顯此
    2屋之面積、建材有所不同，原告所指許超於66年元月授權
    李錫秀管理之房屋，與目前在系爭門牌號碼上之房屋，是否
    同一，顯有疑義。何況，原告所提之前述證據資料，並無從
    得知許超簽立委任書時，其確有可資移轉上開房屋之物權權
    利（不論係「所有權」或事實上處分權）存在，詳言之，上
    開房屋是否許超所興建或有權處分，仍屬不明。更且，本件
    縱原告聲稱許超已將「所有權」委託予李錫秀全權處理，而
    可認有遺贈一事，然委任契約之性質本為受任人得於授權範
    圍內「行使」權利，並未直接移轉權利於受任人，原告上開
    主張顯有誤認。再者，許超及李錫秀皆先後死亡，則該委任
    契約即於一方死亡之時終止，原告雖為李錫秀之子女，亦不
    得繼承此一委任關係，原告自不能再依該委任關係主張對系
    爭門牌號碼上房屋有事實上處分權，要屬當然。
　③承上，本件原告既未舉證證明許超確為系爭門牌號碼房屋之
    事實上處分權人，且亦無能證明原告有輾轉受讓該屋之事實
    上處分權，依法其等對於系爭門牌號碼房屋即無請求被告給
    付相當於租金之不當得利之權源，是原告此部分主張，亦屬
    無據。
四、綜上所述，原告就系爭門牌號碼房屋既非民法所指已登記不
    動產之所有權人，更非事實上處分權人，其依民法第767條
    、第179條之規定，請求被告自系爭門牌號碼房屋遷出，及
    給付相當於租金之不當得利部分，自無理由，應予駁回。
五、本件事證已臻明確，其餘之攻擊防禦方法，經核均與本件判
    決結果無影響，爰不一一論列。
六、據上論結，本件原告之訴為無理由，依民事訴訟法第78條，
    判決如主文。
中　　華　　民　　國　　110 　年　　11　　月　　15　　日
                  民事第二庭    法　官　蔡英雌
以上正本係照原本作成。
如對本判決上訴，須於判決送達後20日內向本院提出上訴狀。如
委任律師提起上訴者，應一併繳納上訴審裁判費。
中　　華　　民　　國　　110 　年　　11　　月　　15　　日
                                書記官  霍薇帆